【裁判字號】    91,訴,5279
【裁判日期】    920411
【裁判案由】    侵權行為損害賠償
【裁判全文】
臺灣臺北地方法院民事判決  九十一年度訴字第五二七九號
    原      告    輝日股份有限公司
    法定代理人    乙○○
    訴訟代理人    林辰彥律師
    複  代理人    黃淑怡律師
                  張凱輝律師
    被      告    甲○○                住台北縣汐止市○○○路二一二號四樓
    被      告    丙○○（原名劉莞碧）  住台北市○○路○段一二○號六樓之一
右當事人間，請求損害賠償事件，本院判決如左：
    主    文
被告甲○○應給付原告新台幣貳佰伍拾萬零貳元及民國九十一年十月十七日起至清償
日止，按年利率百分之五計算之利息。
原告其餘先位之訴及假執行之聲請均駁回。
被告丙○○應給付被告甲○○新台幣貳佰伍拾萬零貳元及民國九十一年十月十日起至
清償日止，按年利率百分之五計算之利息，並由原告代為受領。
訴訟費用由被告負擔。
本判決第一、三項於原告以新台幣捌拾萬元供擔保後，得假執行。
    事    實
甲、原告方面：
壹、先位訴之聲明：
一、被告連帶給付原告新台幣（下同）二百五十萬零二元及自本起訴狀送達之翌日即
    民國九十一年十月十七日起至清償日止，按年利率百分之五計算之利息。
二、原告願供擔保，請准宣告假執行。
貳、備位訴之聲明：
一、被告劉莞碧應給付被告甲○○二百五十萬零二元及自本起訴狀繕本送達之翌日起
    至清償日止，按年利率百分之五計算之利息，並由原告代為受領。
二、原告願供擔保，請准宣告假執行。
參、陳述：
一、先位之訴之事實：被告甲○○、劉莞碧夫妻於民國八十八年年間詐欺原告一千二
    百七十萬三千九百卅六元，經原告提起自訴後，雖被告劉莞碧獲判決無罪確定，
    然被告甲○○仍畏罪未到案，而原告為保債權，曾於九十年三月廿日以上開事由
    聲請假扣押被告等人財產，惟被告甲○○為逃避其上開返還詐欺款項及於八十九
    年十月廿日因清償債務而簽發本票予原告法定代理人乙○○之民事責任，竟於八
    十九年十一月廿三日以「夫妻贈與」為原因，串同被告劉莞碧為通謀虛偽意思表
    示，將坐落台北縣汐止市○○段０四七九號土地應有部分四分之一暨台北縣汐止
    市○○○路二一二號所示不動產移轉登記與劉莞碧之有害於原告之債權行為，業
    經原告法定代理人乙○○訴請法院撤銷，經台灣台北地方法院九十一年度訴字第
    七八五號判決被告等人上開移轉登記行為應予撤銷，並塗銷移轉登記確定在案（
    證物三）。詎該房地於上開訴訟之前，即遭萬泰商業銀行股份有限公司新店分行
    以劉莞碧為債務人聲請強制執行，經拍賣得款二百五十萬零二元，並為士林地方
    法院民事執行處於九十一年七月卅一日製作分配筆錄在案，致使原告對於被告甲○○之債權求償可能性成為泡影，被告二人上開行為顯然共同通謀毀損原告債權
    ，原告自得以共同侵權行為法則請求被告二人連帶賠償損害即相當於該屋之價值
    。
二、備位之訴之事實：按「民法第一百七十九條規定之不當得利，凡無法律上之原因
    ，而一方受利益，致他方受損害，即可成立，至損害之內容是否相同，及受益人
    對於受損人有無侵權行為，可以不問」，同前所述，如見被告二人行尚難構成共
    同侵權行為損害賠償責任，但查系爭房屋之贈與及移轉登記行為既遭撤銷，被告
    劉莞碧因該房地遭其債權人拍賣求償，所受之利益即無法律上原因，應返還予被
    告甲○○，惟被告甲○○怠於行使其對於被告劉莞碧之不當得利請求權，原告為
    保全對於被告甲○○債權之必要，自得依民法第二百四十二條規定，以自己名義
    代位被告甲○○根據民法第一百七十九條規定，請求被告劉莞碧給付被告甲○○
    相當於該房屋之價值，再由甲○○給付原告。
伍、證據：提出本院九十一年度訴字三八五號民事判決書一件為證。
乙、被告方面：
壹、被告丙○○（原名劉莞碧）：
一、聲明：駁回原告之訴。
二、陳述：原告告訴被告丙○○刑事詐欺部分業經本院、台灣高等法院判決無罪，被
    告丙○○並未詐欺原告一千二百七十萬三千九百三十六元，又被告丙○○坐落台
    北縣汐止市○○段０四七九號土地應有部分四分之一，暨台北縣汐止市○○○路
    二一二號所示不動產因由另一被告甲○○以贈與原因移轉登記，亦經本院九十一
    年度訴字三八五號判決塗銷該房地移轉登記，是該房地均已歸被告甲○○所有。
    至萬泰商業銀行新店分公司以被告丙○○為債務人聲請假扣押前揭房地，係因另
    一被告甲○○向該分公司借款所致，被告丙○○係連帶保證人，所負者係連帶保
    證責任。前揭房地台灣士林地方法院民事執行處依強制執行法拍賣後，所得價金
    二百五十萬零二元，業經作成分配表，其債權人有三：分為（一）、萬泰商業銀
    行新店分公司（二）、施文宗（三）原告。從而，前列債務人悉為被告甲○○；
    且該房地既屬被告甲○○所有，拍賣得款亦已依法償還被告甲○○債務，被告丙○○並未受有何不當得利。
三、證據：提出台灣高等法院九十一年度上易字第七九七號刑事判決書一件、原告自
    訴理由狀一件、本院九十一年度訴字三八五號民事判決書一件、台灣士林地方法
    院九十一年度裁全字第二三七七號民事裁定一件、聲請狀一件、本院九十年度裁
    全字第四一七號假扣押裁定一件、假扣押聲請狀一件、土地登記謄本一件為證。
貳、被告甲○○：被告甲○○未於言詞辯論期日到場，亦未提出書狀作何聲明或陳述
    。
    理      由
一、本件原告主張被告甲○○、丙○○夫妻（被告二人嗣於九十年四月二十五日離婚
    ）於八十八年年間詐欺原告新台幣一千二百七十萬三千九百卅六元，經原告提起
    自訴後，雖被告丙○○獲判決無罪確定，然被告王榮仍畏罪未到案，原告為確保
    債權，於九十年三月廿日聲請假扣押被告等人財產，被告甲○○為逃避其上開返
    還詐欺款項責任及其於八十九年十月廿日因清償債務而簽發本票予原告法定代理
    人乙○○之民事責任，竟於八十九年十一月廿三日以「夫妻贈與」為原因，串同
    被告劉莞碧為通謀虛偽意思表示，將坐落台北縣汐止市○○段０四七九號土地應
    有部分四分之一，暨台北縣汐止市○○○路二一二號所示不動產（下稱系爭房地
    ）移轉登記與劉莞碧之有害於原告之債權行為，業經原告法定代理人乙○○訴請
    法院撤銷，經台灣台北地方法院九十一年度訴字第七八五號判決被告等人上開移
    轉登記行為應予撤銷，並塗銷移轉登記確定在案。詎該房地於上開訴訟之前，即
    遭萬泰商業銀行股份有限公司新店分行以丙○○為債務人聲請強制執行，經拍賣
    得款二百五十萬零二元，並為士林地方法院民事執行處於九十一年七月卅一日製
    作分配筆錄在案，致使原告對於被告甲○○之債權求償可能性成為泡影，被告二
    人上開行為顯然共同通謀毀損原告債權，原告爰（一）、先位依共同侵權行為法
    則，訴請求被告連帶賠償如聲明第一項之損害（即相當於該屋之價值）。如認被
    告二人行為尚難構成共同侵權行為損害賠償責任，惟系爭房屋之贈與及移轉登記
    行為既遭撤銷，被告丙○○因該房地遭其債權人拍賣求償，所受之利益即無法律
    上原因，應返還予被告甲○○，惟被告甲○○怠於行使其對於被告丙○○之不當
    得利請求權，原告為保全對於被告甲○○債權之必要，（二）、備位依民法第二
    百四十二條規定，以自己名義代位被告甲○○請求依民法第一百七十九條規定，
    請求被告丙○○給付被告甲○○相當於該房屋之價值，再由甲○○給付原告。
二、被告丙○○（原名劉莞碧）則以原告告訴被告丙○○刑事詐欺部分業經本院、台
    灣高等法院判決無罪，被告丙○○並未詐欺原告一千二百七十萬三千九百三十六
    元，又被告丙○○所有之系爭房地係因由被告甲○○以贈與原因移轉登記，亦經
    本院九十一年度訴字三八五號判決塗銷該房地移轉登記，是該房地均已歸被告甲○○所有。至萬泰商業銀行新店分公司以被告丙○○為債務人，聲請假扣押前揭
    房地，實係被告甲○○向該分公司借款所致，被告丙○○係連帶保證人，所負者
    係連帶保證責任。且該房地既屬被告甲○○所有，拍賣得款亦已依法償還被告甲○○債務，被告丙○○並未受有何不當得利等語。被告甲○○未於言詞辯論期日
    到場，亦未提出書狀作何聲明或陳述。
三、經查原告主張被告甲○○於八十八年年間詐欺原告一千二百七十萬三千九百卅六
    元乙節，業據其出本院九十年度自字第二九四號、台灣高等法院九十一年度上易
    字第七九七號刑事判決書各一件為證，復為被告丙○○到庭所不爭，原告主張其
    應負侵權行為之責，即為有理由。又原告主張被告丙○○詐欺乙節，則為被告丙○○到庭否認在卷，且其刑事部分亦經判決無罪確定在案，被告丙○○辯稱原告
    未與被告甲○○共同詐欺原告等語，即非無據。
五、按「債務人於將受強制執行之際，以詐害行為將其所有不動產移轉登記與第三人
    ，使債權人之債權無法實現，如第三人知悉債權之存在及其侵害之事實，而與之
    合謀，難謂無故意不法侵害他人權利之情事，債權人似非不得依侵權行為之法則
    請求其賠償損害」（最高法院八十七年度台上字第四二六號著有裁判可稽）。查
    原告主張被告共同詐害其債權，是亦有共同侵權行為乙節，固有其提出本院九十
    一年度訴字三八五號民事判決書一件為憑，查訴外人（即本件原告法定代理人）
    乙○○以被告甲○○前於八十九年九月二十八日因積欠原告五千萬元，與原告訂
    定清償協議並簽發到期日為八十九年十月廿六日之本票為據，嗣甲○○未依約履
    行清償義務，即經原告聲請裁定本票准予強制執行，由台灣台北地方法院於八十
    九年十一月六日八十九年度票字第三六九四０號裁定確定在案，惟甲○○仍於八
    十九年十一月廿三日以夫妻贈與為原因，將聲明所示不動產移轉登記與被告劉莞
    碧（後改名為丙○○），殊有害於乙○○之債權，其以此依民法第二四四條第一
    項規定，主張甲○○於八十九年十一月二十三日，以夫妻贈與為原因，將系爭房
    地全部所為移轉登記與被告丙○○之行為，應予撤銷，並塗銷該移轉登記，並獲
    勝訴判決確定在案，此有該民事判決書暨確定證明書各一件為證。是依原告所舉
    證之方法，被告甲○○係將受乙○○強制執行之際，以詐害行為將其所有不動產
    移轉登記與被告丙○○，使乙○○之債權無法實現，是被告詐害者係乙○○之債
    權，而非詐害原告之債權至明，是揆諸前開說明，原告自不得依此此主張被告共
    同侵權行為，而請求被告連帶給付如聲明。
六、又原告備位主張（本件係屬主觀預備合併）如認被告二人尚難認定共同侵權行為
    主張，則另主張被告丙○○所受被告贈與之系爭房地，既經本院撤銷塗消其所有
    權登記，被告丙○○受利益之法律上之原因即不存在，業如前述，則原告主張被
    告甲○○得依民法第一百七十九條不當得利之規定，請求被告丙○○返還乙節，
    即為有理由；又按「不當得利之受領人應返還其所受之利益，並不以明知其所受
    之利益為無法律上原因為要件，僅於受領人為善意時，以現時利益為限負返還義
    務，若受領人於受領時為惡意者，不問所受利益是否存在，均須返還」（最高法
    院六十五年台再字第一三八號、八十五年台上字第四五號著裁判可參），查被告
    丙○○既自認「被告劉莞碧知其有損害於原告之債權：：」等語（參見被告九十
    一年十月十八日答辯狀），是原告主張被告丙○○為惡意不當得利受利人即為有
    據，是揆諸前開說明，縱被告丙○○受領之系爭房地現已遭拍賣而不存在，惟被
    告甲○○仍得向其請求返還。
七、被告甲○○現經本院刑事庭通緝中，且其係被告丙○○之前配偶，原告主張被告
    甲○○怠於行使其對被告丙○○不當得利之請求乙節，亦為有為理由，是原告依
    民法第二百四十二條規定，以自己名義代位被告甲○○依民法第一百七十九條規
    定，請求被告劉莞碧給付被告甲○○相當於該房屋之價值即二百五十萬元暨法定
    遲延利息，即為有理由。
八、綜上所述，原告依民法第一百八十四條、第二百四十二條規定、第一百七十九條
    規定，請求被告甲○○應給付原告二百五十萬零貳元及法定遲延利息；被告丙○○應給付被告甲○○二百五十萬零二元及法定遲延利息，均為有理由，其先位請
    求逾此部分，即為理無理由，不應准許。
九、原告陳明願供擔保，聲請宣告假執行，經核其勝訴部份，合於法律之規定，爰酌
    定相當之擔保金額宣告之；其餘假執行之聲請，因訴之駁回而失所依附，不予准
    許。
十、結論：本件原告之訴，先信為一部有理由，一部無理由，備位為有理由，並依民
    事訴訟法第七十九條但書、第八十五條第二項、第三百九十條第二項，判決如主
    文。
中      華      民      國    九十二    年      四      月      十一    日
                              民事第五庭法      官  賴劍毅
右為正本係照原本作成。
如對本判決上訴，須於判決送達後廿日內向本院提出上訴狀
中      華      民      國    九十二    年      四      月      十一    日
                                        法院書記官  吳芳玉


司法院資訊處製作；財團法人民間司法改革基金會備份。
